【裁判字號】    98,易,1189
【裁判日期】    981117
【裁判案由】    詐欺
【裁判全文】
臺灣臺南地方法院刑事判決              98年度易字第1189號
公  訴  人  臺灣臺南地方法院檢察署檢察官
被      告  乙○○
上列被告因詐欺案件，經檢察官聲請簡易判決處刑（98年度偵字
第8391號），經本院受理後（98年度簡字第1605號），認為不宜
以簡易判決處刑，改依通常程序審理，判決如下：
    主  文
乙○○無罪。
    理  由
一、本件聲請簡易判決處刑意旨略以：被告乙○○能預見將金融
    帳戶交付不明人士使用，將幫助他人詐欺取財之用，竟仍不
    違本意，而基於幫助詐欺之間接故意，於民國98年4 月3 日
    14時許，在臺南縣仁德鄉○○○號○道仁德交流道之空軍一
    號仁德二站，透過託運方式，將其向國泰世華商業銀行成功
    分行申設之帳號000-000000000000號（下稱系爭帳戶）之存
    摺、提款卡及密碼，交付真實姓名年籍不詳自稱「慶豐銀行
    陳先生」之人，而容任該帳戶供他人用以詐騙財物。嗣後該
    人所屬詐欺集團成員基於共同意圖為自己不法所有之犯意聯
    絡，撥打電話向甲○○訛稱其網站購物付款方式錯誤，致甲
    ○○陷於錯誤，遂依指示，於98年4 月6 日20時53分許在新
    竹縣竹北市○○○路之臺新國際商業銀行自動櫃員機轉帳新
    臺幣（下同）26,989元至乙○○上開系爭帳戶內，嗣甲○○
    發覺有異而報警處理，始悉上情，因認被告涉有刑法第30條
    第1 項、第339 條第1 項之幫助詐欺取財罪嫌云云。
二、按犯罪事實應依證據認定之，無證據不得認定犯罪事實。不
    能證明被告犯罪者，應諭知無罪之判決。刑事訴訟法第154
    條第2 項、第301 條第1 項分別定有明文。次按認定不利於
    被告之事實，須依積極證據，茍積極證據不足為不利於被告
    事實之認定時，即應為有利於被告之認定，更不必有何有利
    之證據。而認定犯罪事實所憑之證據，雖不以直接證據為限
    ，間接證據亦包括在內，然無論直接或間接證據，其為訴訟
    上之證明，須於通常一般之人均不致有所懷疑，而得確信其
    為真實之程度者，始得據之為有罪之認定，倘其證明尚未達
    到此一程度，而有合理之懷疑存在，致使無從為有罪之確信
    時，即應為無罪之判決（最高法院30年上字第816 號、76年
    臺上字第4986號判例意旨參照）。再按檢察官就被告犯罪事
    實，應負舉證責任，並指出證明之方法，刑事訴訟法第161
    條第1 項定有明文。故檢察官對於起訴之犯罪事實，應負提
    出證據及說服之實質舉證責任。倘其所提出之證據，不足為
    被告有罪之積極證明，或其指出證明之方法，無從說服法院
    以形成被告有罪之心證，基於無罪推定之原則，自應為被告
    無罪判決之諭知（最高法院92年臺上字第128 號判例意旨參
    照）。再按，刑事被告並無自證己罪之義務，其在訴訟上所
    為之辯解，只須達於對起訴事證提出合理質疑之程度為已足
    ，檢察官如對被告所舉反證仍有爭執，即應依刑事訴訟法第
    161 條規定積極舉證釋疑。被告等既堅決否認犯罪，檢察官
    所舉證據復不足以使法院產生有罪之心證，原判決因認被告
    等犯罪不能證明，於法尚無不合（最高法院97年度台上字第
    3099號判決意旨參照）。依上開最高法院判例及判決意旨可
    知，基於被告無自證己罪之義務，被告對於檢察官所起訴之
    事證所為之辯解，只須使法院達於合理懷疑之程度即可，檢
    察官如有爭執，即須依刑事訴訟法第161 條積極舉證，惟檢
    察官所舉證據如不足以使法院對被告產生有罪確信之心證，
    基於無罪推定之原則，法院即應為被告無罪判決之諭知。
三、本件公訴人認被告涉有上開犯行，無非係以前開事實有被告
    之供述、證人即被害人甲○○於警詢中之指訴及其提出之存
    摺內頁交易明細影本、被告上開系爭帳戶之開戶資料及交易
    明細表影本各1 份為其論據。
四、證據能力之有無：
    公訴人所提出之上開證據資料及方法、被告提出之國泰世華
    商業銀行成功分行98年6 月23日國世成功字第0980000163號
    函、中華日報分類廣告、亞太電信通聯紀錄、寄貨單及本院
    依職權調查之0000000000號行動電話自98年4 月4 日至98年
    4 月7 日之雙向通聯紀錄、臺南縣警察局永康分局98年10月
    22日南縣永警偵字第0980022514號函，業經本院於98年11月
    3 日公開審理之始，經評議後當庭宣示均具有證據能力並載
    明於審判筆錄。
五、訊據被告乙○○固不否認曾將其所有之上開系爭帳戶存摺、
    提款卡及密碼交付予姓名年籍均不詳自稱「慶豐銀行陳先生
    」之人的事實，惟堅決否認有何幫助詐欺之犯行，辯稱：伊
    因欲借錢開店做生意，在報紙廣告上看到信用貸款，依上面
    所載電話聯絡後，對方要求要提供提款卡（含密碼）、存摺
    、身分證影本等物，據對方告知，帳戶是作為審核資料用，
    銀行會較易放款，且稱三天後銀行撥款後即會將上開物件歸
    還，伊也是遭人詐騙，伊不知道對方拿帳戶去作為詐欺犯罪
    之工具等語。
六、本院之判斷：
  (一)被告乙○○有向國泰世華商業銀行成功分行申請系爭帳戶，
    系爭帳戶嗣後被詐欺集團利用作為詐欺被害人甲○○之工具
    ，致被害人甲○○因而陷於錯誤，遂於98年4 月6 日20時53
    分許匯款26,989元至被告所有之上開系爭帳戶內之事實，為
    被告所不爭執，並有證人即被害人甲○○於警詢中之指訴、
    被告前開系爭帳戶之開戶資料及交易明細表影本、被害人所
    提出之存摺內頁交易明細影本1紙在卷可參，且為被告所不
    爭執，是足認本案之詐騙集團成員確係以被告所提供之系爭
    帳戶，作為遂行詐騙上開被害人金錢之工具，要屬無疑。
  (二)經查：
    1.按幫助犯之成立，必須行為人主觀上具有幫助之故意，客
      觀上具有幫助之行為。詳言之，必須行為人基於幫助正犯
      犯罪之意思，於行為前或實施中給正犯以精神上或物質上
      之助力，而參與犯罪構成要件以外之積極或消極行為，以
      助成正犯犯罪之實施為要件。查本件被告既已坦承將系爭
      帳戶之存摺及密碼等物交予姓名年籍不詳之成年男子等情
      ，業如上述，而上開帳戶嗣後亦供作詐騙被害人之用，且
      上開帳戶並非詐欺取財罪之正犯所有，因而使偵查機關不
      易追查正犯，是以，被告所為提供正犯規避刑責之助力，
      在客觀上已然構成幫助行為無疑。惟被告堅詞否認有何幫
      助詐欺取財犯行，並以前詞置辯，是本件之爭點，在於被
      告行為時主觀上有無幫助之故意，亦即被告在交付系爭帳
      戶之存摺、密碼等物時，是否明知其所交付之物，將為他
      人利用作為詐欺取財之工具，並有意使其發生（直接故意
      ），或可預見所交付之物將作為詐欺取財之工具，而仍容
      任該等情事發生（未必故意）。
    2.又按幫助犯係從屬於正犯而成立，並無獨立性，故幫助犯
      須對正犯之犯罪事實，具有共同認識而加以助力，始能成
      立，其所應負責任，亦以與正犯有同一認識之事實為限。
      若正犯所犯之事實，超過其共同認識之範圍時，則幫助者
      事前既不知情，自不負責；從犯對正犯行為所認識之內容
      ，如與正犯所發生之事實不一致時，應僅就其所認識之範
      圍負責；刑法上之幫助犯，係對於犯罪與正犯有共同之認
      識，而以幫助之意思，對於正犯資以助力，而未參與實施
      犯罪之行為者而言。若於正犯之犯罪無共同之認識，即非
      幫助犯（最高法院75年度臺上字第1509號、84年度臺上字
      第5998、6475號、88年度臺上字第1270號判決意旨參照）
      。依上開最高法院之判決意旨可知，幫助犯必須認識到，
      其所為足以為正犯實現犯罪事實提供助力，始得令其負擔
      幫助之刑責。
    3.茲將被告分別於警詢、偵查及本院審理中所為之供述分述
      如下：
      (1)被告於警詢時供稱：「（問：你說與你沒關係，為何被
        害人遭詐騙之金錢會匯入你所屬帳戶內，而且隨即遭提
        領，你如何解釋？）因為我於98年4 月3 日看中華日報
        報紙分類廣告欲申辦貸款，而將身分證影本、2 本存摺
        帳戶、2 張提款卡（含密碼）交給該代辦貸款公司，我
        懷疑因此遭拿去當為人頭戶使用。【問：你於何時、地
        將存摺身分證影本、帳戶、提款卡（含密碼）、交給何
        人？】我於98年4 月3 日14時許，在台南縣仁德交流道
        將身分證影本、存摺帳戶、提款卡（含密碼）經由空軍
        一號巴士寄送至三重總站給對方指定之慶豐銀行陳先生
        收。」、「（問：與你聯絡申辦貸款男子真實姓名、年
        籍資料為何，是否可以聯絡到場說明？）與我聯絡是1
        位自稱劉襄理男子，我不清楚他的真實姓名、年籍資料
        ，無法聯絡到場。」、「（問：被害人遭騙後有轉帳匯
        款1 筆新台幣2 萬6989元至你名下之國泰世華商業銀行
        成功分行帳戶內，你是否知道這件事？該筆金額你是否
        有前往提領？）我不知道。我沒有去提領。（問：你是
        否知道何人提領？）我不知道。」等語（見警卷第7 至
        8 頁）。
      (2)被告於偵訊時供稱：「（問：你以何電話撥打對方的何
        電話？）我以0000000000撥打對方的0000000000。（庭
        呈中華日報98年4 月3 日）」、「（問：你要借多少錢
        ？）20萬元。（問：借錢做什麼？）我打算要在永康市
        開麵的小吃店，但地點都在中華路找店，但沒有決定。
        （問：還款來源？）賣麵所得按月分攤。」、「（問：
        對方為何要你的帳戶？）說我工作，要帳戶做資料，做
        何資料我不了解，只說這樣銀行較能過件。」、「（問
        ：帳戶何時會還你？）對方說三天後銀行撥款後會還我
        ，對方我不熟。（問：可是你與對方不熟，你如何確保
        你的帳戶不會被違法使用？）我無法確保。當時沒有工
        作，需要錢，並沒有想到此問題。（問：你跟對方不熟
        ，你應該預期到對方應該不是好人，不然你也知道沒有
        工作，銀行不可能放款，經過對方之處理就可借到錢？
        ）對方說他和銀行很熟，他說銀行員都是他的人，…」
        、「（問：對方為何要你帳戶？）對方說撥款完，會直
        接到我帳號，當場再把帳戶及提款卡給我。」、「【（
        提示國秦世華銀行函）為何於98年4 月7 日掛失？】我
        覺得對方有問題。」等語（見偵卷第7 至9 頁）。
      (3)被告於本院審理時供稱：「（問：為什麼想要看報紙去
        跟別人貸款？）剛好是去年農曆年，我們公司叫我們放
        無薪假，後來沒有辦法被迫裁員，那時候我已經40幾歲
        ，要找工作已經很難了，我想要開店面做生意，當時幾
        乎是每天看報紙找工作，我有注意到廣告，我想說那個
        廣告可以刊登那麼久，應該是不會騙人的，我就打電話
        去問問看。」、「（問：你看廣告跟對方聯繫，對方是
        如何跟你說，你才會把帳戶的存摺、提款卡用貨運的方
        式寄給他？）我打給他，他說等一下要打電話給我，他
        打電話給我的時候說，當天是星期五，等一下他要叫他
        們業務過來收，我說好，過了一會，他說他很忙，叫我
        如果要辦貸款的話，要寄去台北的慶豐銀行陳先生，他
        說他們總公司在那邊，叫我直接寄過去比較快。（問：
        對方有給你慶豐銀行台北的地址？）沒有，他叫我寄空
        軍一號，他叫我寄完之後，馬上打電話給他，司機是何
        人，並且跟他說司機的聯絡電話。（問：你沒有覺得很
        奇怪，如果他是慶豐銀行的人，就用一般郵局郵寄的方
        式寄到台北實體的住址就好了，為何要用空軍一號寄送
        ？）他說用空軍一號比較快，寄東西我也不知道，而且
        我打電話去的時候，他說他是慶豐銀行的襄理，我有問
        他，他是中間或是銀行的，他說他是銀行內部直接出來
        收件的。」、「（問：你在電話中有跟對方談貸款的細
        節，比如說:金額、利息、如何還款等事情嗎？）有，
        他說等過件之後，等對保之後，再跟銀行談。（問：約
        你在哪個銀行對保？）沒有，因為他說星期六、日放假
        ，星期一的時候，對方說銀行還在審核中，星期二下午
        的時候，我覺得很奇怪，因為報紙寫說一天就過件了，
        怎麼會拖那麼久，後來他又打電話給我，說開戶要一萬
        多元，我覺得不可能，一千元就可以開戶，我跟對方說
        ，如果開戶要一萬多元，我就不要辦，叫他把東西還給
        我。」、「（問：你發現之後，做何處理？）4 月7 日
        下午我就馬上去報遺失，而且4 月8 日中午我有去復興
        派出所報案，我在10月1 日下午6 時30分我有再去復興
        派出所問要找4 月8 日執勤的警察，沒有碰到當日執勤
        的警察，值班的人員有跟我說，因為派出所出入的員警
        很多，而且調來調去的員警很多，很難查，所以我沒有
        找到4 月8 日執勤的警員，我有問4 月8 日的監視器，
        看有沒有錄影，他說錄影只有存一、兩個月而已。」等
        語（見院卷第6 至11頁）。
      (4)茲互核被告上開於警詢、偵訊及本院審理中所為之供述
        ，就被告借款程序，包括刊登借款訊息的廣告、與貸與
        人業務員聯絡過程、借用款項、放款方法及事後才懷疑
        受騙等情，其前後所供尚屬一致，並與被告所提出之98
        年4 月3 日中華日報報紙之廣告內容所載「信用貸款、
        急可先借，專人辦理、0000000000」及送貨單所載寄貨
        日期98年4 月3 日、收件人「慶豐銀行陳先生」等，均
        互核相符，有該中華日報報紙及送貨單影本各1 份可資
        佐證。再被告所持0000000000號行動電話於98年4 月3
        日至同年4 月7 日亦確有與上開報紙上所登載之000000
        0000號電話有通聯紀錄，被告於98年4 月7 日亦確有向
        國泰商業銀行成功分行辦理存摺掛失，亦分別有被告所
        持亞太電信0000000000號行動電話明細帳單、國泰世華
        商業銀行成功分行98年6 月23日國世成功字第09800001
        63號函各1 份在卷可佐（見偵卷第2 頁、第10頁），與
        被告所述均相符，是被告辯稱係因借款而交付其系爭帳
        戶之存摺及密碼，事後始發現被騙等情，尚非無據。是
        被告於交付系爭帳戶之存摺及密碼之時，是否具有幫助
        詐欺之不確定故意，仍存有合理之懷疑。
    4.公訴人雖以被告係高職畢業，有豐富社會經驗之人，應該
      可以瞭解辦理貸款的正常手續是到銀行與銀行員接觸洽談
      ，而非僅利用內容不明之廣告即可順利辦理貸款，況被告
      與「慶豐陳先生」通聯紀錄僅通過10通電話，總通話秒數
      僅8 分2 秒，最長之通話秒數亦僅1 分42秒，即將系爭帳
      戶交付予該人，足認已有容任他人不法使用該帳戶之認知
      云云。然按所謂幫助詐欺故意者，係指行為人對於構成犯
      罪之所有客觀情狀，均具有認知與意欲，又間接故意，亦
      必需行為人對於構成犯罪之事實，預見其發生而其發生不
      違背其本意。查本件被告於警詢、偵訊，乃至於本院審理
      時均一再堅稱，伊係因中年失業急需用錢，見該報紙廣告
      刊登已久而不疑有他，心想可以相信對方確實能幫助其貸
      到款項，而將帳戶、提款卡等物交予他人，伊並沒有想到
      對方會拿帳戶從事非法行為，且伊於交付帳戶後，多次電
      話聯絡對方辦理情形，4 月7 日才發覺可能被騙後，隨即
      至銀行辦理存摺掛失並於翌日至派出所報警等語，業經被
      告提出前開報紙、送貨單及掛失資料等供本院審酌相符，
      已如前述，而按現今社會，詐欺事件橫行，詐欺集團取得
      帳戶的方式亦由早期單純的收購帳戶，到現今衍生出各種
      取得帳戶的方法，例如以放款為由，先要求借款者提供提
      款卡及密碼，表示欲於日後陸續撥款或請借款者繳付利息
      之用或其他之用途等等方式多端，詐欺集團遂以此詐得帳
      戶，亦確屬有之；而由於在我國除金融機構貸款外，一般
      私人或錢莊等地下金融管道亦甚通暢，對於急用現金或信
      用不佳之人給予貸款的機會，惟常約定較高額的利率或質
      押擔保，而一般急用現金或信用不佳之人，於不知對方之
      真實姓名及年籍資料時，常因對方之要求而交付帳戶等資
      料，亦所在多有。進而言之，一般急用現金或信用不佳之
      人，為取得地下金融管道貸款的機會，而順從對方之要求
      交付帳戶等資料，確屬可能。是檢察官以被告之學歷及隨
      意信任廣告即將系爭帳戶交付與無法確保之他人使用，即
      推斷被告之辯稱均不足採信，進而推斷其主觀上有幫助詐
      欺之不確定故意，尚無可採。
    5.再公訴人另以被告與對方僅通話過10次，最長之通話紀錄
      為102 秒，以如此短暫之時間裡，不可能談到貸款細節，
      較有可能是談論如何交付帳戶等語，論斷本件被告有幫助
      詐欺之犯行，然此僅係公訴人之推論，並無何相關證據足
      資佐證，況就此節，被告於經檢察官詢問時已明確供陳當
      時係依對方要求提供系爭帳戶供審核，尚未談論借款細節
      ，對方說等過件後再跟銀行談等語，是縱如檢察官所述被
      告與對方通話時僅先談論如何交付帳戶，亦尚屬合理。再
      者，被告所持電話與上開0000000000號行動電話通話10次
      ，分別係98年4 月3 日2 次、4 月4 日1 次、4 月6 日5
      次、4 月7 日2 次，均係由被告撥打與對方，與被告所稱
      於寄送帳戶後即一再向對方詢問辦理情形等語相符，足徵
      被告辯稱係因欲借款而交付其系爭帳戶之存摺及密碼，應
      屬事實，否則被告於4 月3 日寄送帳戶存摺後，何需一再
      連續撥打上開電話與對方聯絡？是公訴人以上開懷疑推論
      被告有幫助詐欺之故意或不確定故意，核與事證不符，不
      足採憑。此外，公訴人並未提出其他積極證據證明被告確
      有預見其提供帳戶將遭非法使用之故意，是本件依前述說
      明，基於無罪推定原則，即應為被告無罪之諭知。
七、綜上所述，本件依檢察官所舉之證據及其指出之證明方法，
    尚不足使本院就被告有上開幫助詐欺取財之犯行產生確信之
    心證，基於無罪推定原則，自應為被告無罪之諭知。
據上論斷，應依刑事訴訟法第301 條第1 項，判決如主文。
本案經檢察官丙○○到庭執行職務。
中    華    民    國    98    年    11    月    17    日
                  刑事第二庭    審判長法  官  蘇義洲
                                      法  官  黃瑪玲
                                      法  官  童來好
以上正本證明與原本無異。
如不服本判決應於收受本判決後10日內向本院提出上訴書狀，並
應敘述具體理由。其未敘述上訴理由者，應於上訴期間屆滿後20
日內向本院補提理由書狀（均須按他造當事人之人數附繕本）「
切勿逕送上級法院」。
                                      書記官  柯貞如
中    華    民    國    98    年    11    月    17    日


司法院資訊處製作；財團法人民間司法改革基金會備份。
